臺灣臺北地方法院民事判決　　　　　　　 96年度訴字第600號
原　　　告　戊○○
訴訟代理人　陳明宗律師
被　　　告　丁○○
被　　　告　丙○○
前列二人共同
訴訟代理人　張泰昌律師
前列二人共同
複代理人　　陳淑玲律師
上列當事人間返還買賣價金事件，本院於九十六年七月十日言詞
辯論終結，判決如下：
    主  文
原告之訴及假執行之聲請均駁回。
訴訟費用由原告負擔。
    事實及理由
一、原告方面：
  (1)事實源起：
    原告於民國（下同）95年01月21日經永慶房屋仲介股份有限
    公司（下稱被告永慶房屋）仲介買受被告二人所有門牌號碼
    為台北市○○區○○街二十六號一樓之房屋及土地應有部分
    ，訂有不動產買賣契約書（請參原證一）。
    其後原告發現上開房屋之後段顯係占用防火巷所搭蓋之增建
    ，係屬被告二人自行搭建之違建，顯有受拆除之情，且後方
    無獨立之樓梯可直接上至二、三樓，顯與不動產買賣契約書
    所載不同（請參原證二）。經原告請永慶房屋轉達被告要求
    改善，永慶房屋竟稱上開房屋後端之獨立之樓梯是須由原告
    自行施作，始可直接上至二、三樓，現場後方並無樓梯，至
    於上開房屋之後段占用防火巷所搭蓋之增建部份，被告二人
    則不予置理，原告始知受騙。
  (2)原告主張之法律關係。
    又因被告拒絕承貸銀行進入系爭房屋辦理貸款審核關於標的
    物之相關現況，以致承貸銀行未能鑑價，致使系爭契約自簽
    立迄今未能履約完成。原告一再忍辱負重，配合被告二人簽
    立其它補充協議書，希被告二人得以依約履行；然被告二人
    對系爭房屋是否有違建、是否有第三人使用之及二三樓可否
    以獨立樓梯進出使用之情均置之不理；是原告先遭訛騙，被
    告又拒不說明及改善上開瑕疵，原告僅得以存證信函為撤
    銷簽立上開不動產買賣契約之意思表示；且因被告違約之情
    形甚為明顯，亦以該函通知被告解除上開不動產買賣契約
    ，而要求被告返還買賣價金。
    聲明：被告丁○○、丙○○應共同給付原告新台幣伍佰貳拾
    萬元整及自起訴狀繕本送達翌日起至清償日止按年息百分之
    五計算之利息。原告願供擔保，請准宣告假執行。
  (3)被告無權解除契約。
    原告承買房屋，是因被告確實曾向原告保證系爭房屋具有：
    該屋後端之增建部分係屬合法建物（原證一、原證二），
    該屋之後端已存有一座可獨立通往二、三樓之樓梯，從而
    二、三樓可獨立作為套房出租，如此可增加投資報酬，該
    屋目前並無出租予第三人使用所以產權非常清楚等故（原證
    二），原告因信其所言均屬真實，豈料三項均成疑問。現況
    與簽約之初，被告之委售者永慶房屋向原告所說明之房屋狀
    況明顯不同，而不符雙方所約定之債之本旨。更有甚者，當
    原告發現上開瑕疵後，雖立即以95宗律字第1115號函（請參
    原證三），要求被告立即補正上述之瑕疵，然被告竟仍置之
    不理。
    系爭房屋於接近約定交屋日之際，有該屋之屋況與被告於簽
    約之初所保證之房屋品質，明顯不同而具有瑕疵之情形發生
    在先，而其後又有被告經原告通知補正瑕疵而被告仍置之不
    理之情形發生在後。從而，原告依據民法第264條之規定行
    使同時履行抗辯權拒絕給付買賣價金即屬於法有據。故被告
    自無權解除契約而沒收價金。
  (4)依雙方契約，原告得解除契約。
    按「乙方（即被告）擔保本買賣標的物產權清楚，並無一
      物數賣、被他人占用或占用他人土地或其它糾葛情事，如
      有上述情事，除本契約另有約定外，應由乙方於甲方（即
      原告）支付完稅款以前清理完畢，否則視同違約」此為系
      爭買賣契約第十條第一項所約定；而系爭房地後半部份確
      為被告私自違法占用防火巷所搭蓋之增建，是被告理應於
      甲方給付完稅款前清理完畢，奈何原告一再退讓，被告卻
      均置之不理，是原告依系爭買賣契約第十三條第一項解除
      系爭買賣契約即有理由。且依系爭契約第二條第二項：「
      若增建部份於交屋前（如有借屋裝修則為借屋裝修前）曾
      被拆除或曾被通知拆除或曾經其它區分所有權人或主戶主
      張權利，不論乙方是否知悉，乙方均應負損害賠償責任或
      解約責任」，從而，原告依系爭契約第二條第二項及第十
      三條第三項解除系爭買賣契約，亦應為法之所允。
    而查系爭房屋現正為尼耀服飾店所占有使用中，經營者並
      非被告二人，則該經營尼耀服飾店之人既非被告二人，則
      憑何以使用上開房屋，又被告二人如何能點交上開房屋予
      原告呢？而履經原告央請永慶房屋轉達被告二人提出相關
      租約或使用權利等證明書，然被告二人均藉詞拒絕，而系
      爭房屋使用狀態更為買受房地之重要因素，並為系爭契約
      第十條第一項所約定：「乙方（即被告）擔保本買賣標的
      物產權清楚，並無一物數賣、被他人占用或占用他人土地
      或其它糾葛情事，如有上述情事，除本契約另有約定外，
      應由乙方於甲方（即原告）支付完稅款以前清理完畢，否
      則視同違約」；從而，被告本應擔保系爭房屋於使用狀態
      上並無其他糾葛，然因被告於標的物現況說明書中，於「
      建物是否有租賃情形、建物是否有被第三人無權占用情形
      」及「本土地上有無租賃或占用他人土地之情形」三欄位
      ，均勾勒「否」，與現況完全不符，卻又未能說明或提出
      任何關於尼耀服飾店之使用權源證明，致使系爭契約自簽
      立迄今未能履約完成。衡諸被告之上開行為，顯然已違反
      其所應負之附隨義務，而已構成民法第二百二十九條中之
      給付遲延及不完全給付。
    而經原告一再央請被告改善，被告卻均置之不理，是原告
      依系爭買賣契約第十三條第一項解除系爭買賣契約及民法
      第二百五十四條規定，解除系爭不動產買賣契約，並依據
      民法第二百五十九條第一款回復原狀之規定，訴請被告返
      還原告已支付之買賣價金五百二十萬元，即屬有理。
  (5)依法，原告亦得撤銷契約。
    而因被告於系爭房屋之標的物現況說明書中關於「是否有
      增建部份」，僅勾勒「頂樓增建、一樓空地增建」；系爭
      房屋之屋況已有不符；又於「是否有拆除重建或禁建或糾
      紛之情事」乙欄，勾勒「否」，是系爭房屋之現況在在均
      非如被告或其標的物現況說明書所載，且是經原告本人至
      系爭房屋現場訪視後始發現，至此，原告方才驚覺於簽約
      之初，早已遭被告以及永慶公司設計訛詐。
    按因被詐欺或被脅迫而為意思表示者，表意人得撤銷意思
      表示。法律行為經撤銷後，視為自始無效。此為民法第九
      十二條第一項以及第一百一十四條第一項中所定之明文。
      是原告於發現遭被告及永慶公司訛詐之後，為確保自身之
      權益，遂於95年11月15日以95宗律字第1115號函（請參原
      證三），要求被告必須立即據實說明整起事件之始末，並
      提出解決方針，否則將依法撤銷系爭不動產買賣契約。被
      告於收受上開函件後，並未於原告所定之期限內據實向原
      告為說明或提出任何解決方針。因此原告遂於95年11月30
      日以台北市○○路郵局（台北67支局）存證信函第4389號
      （請參原證四），撤銷上開系爭不動產買賣契約，並請求
      被告返還新台幣五百二十萬元之買賣價金。
  (6)原告並無違約，即使違約，違約金亦過高。
    關於系爭買賣契約，第五條原約定原告之完稅款應給付七
      百八十萬元，尾款為四千一百六十萬元，以金融機構貸款
      給付；而原告雖僅給付五百二十萬元，除尾款外，尚有一
      百六十萬元之完稅款尚未給付，但僅須給付五百二十萬元
      ，尾款四六八○萬則以金融機構貸款給付乙節（即依交易
      習慣，自備款一成，銀行貸款九成），此情是經本案承辦
      經紀人與被告二人商議之結果，並非原告未依約履行給付
      完稅款之義務。
    證人甲○○為負責為原告代辦系爭房地之銀行貸款人員，
      但因被告黃君二人拒絕進入系爭房地，以致未能即時辦理
      貸款；是系爭契約之未能履行顯非可歸責於原告之事由，
      是原告本於當下應可解除系爭買賣契約。然原告已給付五
      百二十萬元予被告二人，又不能辦妥貸款，但又不是原告
      的錯，被告二人又一再主張倘不簽立就要沒收已付價金，
      是原告不知如何處理下，僅得一再退讓，簽立被證二、三
      之協議書，並於簽立後再委由證人乙○○繼續與被告二人
      協商及配合銀行辦理貸款。是未能依被證二、三之協議時
      程給付尾款，並非可歸責於原告之事由。
    又按「約定之違約金額過高者，法院得減至相當之金額。
      」民法第二五二條定有明文。本件倘認原告解除契約無理
      由，且系爭房屋自始迄今也都為被告二人所使用，現再出
      售，價金更高，是被告二人沒收之違約金亦高達百分之十
      ，顯然過高，鈞院應依法酌減違約金，以保原告權益。
二、被告方面：
  (1)原告主張均非事實。
    蓋系爭房屋之一樓係供被告與訴外人合夥經營服飾店，營
      業時間人來人往，完全對外開放，原告隨時可以入內看屋
      ，無須被告同意，原告上開陳述，並非事實。被告亦從未
      向原告表示系爭房屋之後端有一獨立之樓梯可直接上至二
      、三樓。
    兩造簽訂不動產買賣契約後，原告為辦理貸款，曾先後多
      次陪同銀行人員前往系爭房屋進行鑑價相關事宜，原告豈
      能完全否認。且原告上開說法亦與經驗法則有違，蓋被告
      係要賣屋，如原告能順利獲得銀行核貸，被告即能順利取
      得買賣價金，又豈有阻止原告取得貸款之理？
    又系爭房屋亦無原告所稱因有訴外人於系爭房屋經營服飾
      店而無法交屋之情形。且兩造於95年01月21日簽訂不動產
      買賣契約時，雖約定交屋日期為95年03月15日，然自交屋
      日起被告無償使用系爭房屋一年迄96年03月14日止（被告
      亦另交付押金50萬元），有協議書為憑（被證一），原告
      上開主張，自無足採。
      因原告未能於兩造約定之交屋日期即95年03月15日前給付
      未付之價金，原告乃懇求被告展延付款期限，兩造因而於
      95年07月17日協議，將原告給付尾款之期限延至95年11月
      30日（被證二）。然原告仍未能順利取得貸款，乃以變更
      買方登記名義人為由，再次央求被告延付款期限，雙方並
      於95年11月14日增訂補充條款，將尾款給付期限順延至95
      年12月15日（被證三）。詎原告不但未依雙方協議內容履
      行，且於兩造簽訂補充條款之翌日發函誣指被告訛騙云云
      （見原證三），其所作所為，實有違誠信。
  (2)被告主張解除契約，並沒收價金。
    原告仍未依兩造之協議於95年12月15日前付清尾款，被告
      因而於95年12月19日以台北莒光郵局存證信函第1812號通
      知原告履約（被證四），原告仍置之不理，被告乃於同年
      12月25日再以台北莒光郵局存證信函第1828號解除兩造間
      之不動產買賣契約（被證五），並主張依約沒收原告前所
      付之買賣價金。
    被告丁○○、丙○○並未訛騙原告，系爭房屋亦無原告所
      指之瑕疵，且原告未依約履行，被告業已依約解除兩造間
      之不動產買賣契約，原告請求，自無理由。
      聲明：駁回原告之訴。如受不利之判決，被告願供擔保請
      准免為假執行之宣告。
  (3)關於增建之情形：
    本件系爭買賣房屋之一樓，屋前並無增建，有系爭房屋之照
    片可佐（被證六）。至於一樓屋後，因系爭房屋之左右各間
    建物均將一樓屋後以水泥或鐵皮圍起來，是以，被告買受系
    爭房屋時，亦於屋後既有之圍牆（該圍牆並非被告所建）上
    加裝窗戶及鐵皮，連接至二樓之陽台（被證七），以確保被
    告住所之安全。是系爭房屋一樓縱有增建，亦僅係一樓屋後
    之窗戶及鐵皮，並無損於買賣標的之效用及價值，且原告於
    買受系爭房屋時，對於房屋之現況完全知悉，且從不認為上
    開現況構成瑕疵，此參兩造歷次協商之協議書（詳被證一至
    被證三）即明。換言之，原告係因資金籌措有問題，無法如
    期給付款項，始以此為由，拒付款項。
三、得心證之理由。
  (1)兩造就不動產買賣契約書（原證一，卷p-07）、現況說明書
    （原證二，卷p-10）、95年01月21日協議書（被證一，卷p-
    37）、95年07月17日協議書（被證二，卷p-38）、95年11月
    14日增訂補充條款（被證三，卷p-39）之真正均無爭議；就
    來往函件如卷附影本所示（原證三、四；被證四、五）及其
    收受亦無爭執。
    雙方爭執於：被告售屋時並未告知，有屋後增建情事；
    被告售屋時告知該屋之後端已有獨立通往二、三樓之樓梯；
    該屋並無出租予第三人使用，故產權清楚；被告拒絕承
    貸銀行進入系爭房屋辦理貸款審核，以致承貸銀行未能鑑價
    ，致使原告未能履約。
  (2)被告售屋時確實未告知屋後增建，但此不足以認定原告得解
    除契約，或以受詐欺而撤銷購屋之意思表示。
    關於增建與否，原證一之買賣契約書第二條僅勾「頂樓增
      建」，而原證二之況說明書中關於，僅勾「頂樓增建、一
      樓空地增建」；曾經任職於永慶房屋擔任原告的經紀人之
      ，證人乙○○證稱「以不動產說明書的資料，按現況說明
      書去講」、「（系爭房屋是否有違建的部分？）系爭房屋
      二樓前陽台有往外推，我們只告知原告這樣。」（參卷p-
      72），足見被告售屋時確實未告知屋後增建。
    而該增建部份，因系爭房屋之左右各間建物均將一樓屋後
      以水泥或鐵皮圍起來，被告買受系爭房屋時，亦於屋後既
      有之圍牆（該圍牆並非被告所建）上加裝窗戶及鐵皮，連
      接至二樓之陽台（照片參見被證七，卷p103），以確保被
      告住所之安全，業經被告陳報綦詳。而該部分是位於一樓
      ，原告於購屋前就親洽現場，足以了解現狀，其稱「其後
      始發現上開房屋之後段顯係占用防火巷所搭蓋之增建，係
      屬被告二人自行搭建之違建，顯有受拆除之情」，由照片
      顯示是「圍牆上加裝窗戶及鐵皮」，自屬明顯與房屋之主
      體結構有別，原告陳述顯非真實。
    原告主張依系爭契約第二條第二項：「若增建部份於交屋
      前（如有借屋裝修則為借屋裝修前）曾被拆除或曾被通知
      拆除或曾經其它區分所有權人或主戶主張權利，不論乙方
      是否知悉，乙方均應負損害賠償責任或解約責任」，主張
      解除契約者，當然是增建物影響契約之主要目的及其經濟
      價值而延，本件情節當有相當之差異，即使原告認為該增
      建部份之價值已經於包含買賣契約中，也僅得因「曾被拆
      除或曾被通知拆除或曾經其它區分所有權人或主戶主張權
      利」而請求損害賠償，而非主張被告應負解約責任。況兩
      造於契約中已經有規範解決增建之方式，而且原告於購屋
      前已經有機會了解增建情形，被告當無詐欺而使原告陷於
      錯誤之可能，原告主張撤銷，亦無可採。
  (3)被告售屋時，究竟有無告知該屋之後端已有獨立通往二、三
    樓之樓梯，此由原證一買賣契約書、原證二現況說明書均無
    法查悉；而證人乙○○證稱「（是否曾經向原告說明屋後有
    獨立的樓梯可上二、三樓？）當時我們跟原告說明屋子後面
    可以作一個獨立的樓梯，我們告訴他樓上可以出租。」，故
    僅屬銷售者之建議方式，而非當時現狀之說明，原告此部分
    之主張，自無足採。
  (4)該屋有無出租予第三人使用，而致產權使用不清？被告否認
    有訴外人於系爭房屋經營服飾店而無法交屋之情形。證人乙
    ○○證稱「原告有請我向被告拿租賃契約，被告說這是他們
    自己經營的公司，所有權有兩個人，其中有一人在經營，所
    以沒有交付租賃契約書及其他使用證明。」，可見產權之使
    用狀況並無糾葛，應可期待被告於收受款項之同時辦交屋。
    況系爭契約第十條第一項所約定：「乙方（即被告）擔保本
    買賣標的物產權清楚，並無一物數賣、被他人占用或占用他
    人土地或其它糾葛情事，如有上述情事，除本契約另有約定
    外，應由乙方於甲方（即原告）支付完稅款以前清理完畢，
    否則視同違約」，本件簽約款260萬元、完稅款780萬元，原
    告於完稅前應給付總價額二成之款項（5200*0.2=1040），
    但原告僅給付520萬元，顯然未達契約之約定，雖此應是經
    仲介者與被告二人商議之結果，但亦顯示即使真有佔用情事
    ，原告亦無法依據該規定要求賣方先行清理，亦此敘明。
  (5)關於貸款之爭執：
    本件交易自備款二成，其餘貸款，雙方於95年01月21日簽
      約時言明貸款核撥時辦理交屋，交屋日定於95年03月15日
      ，約有八週的時間，應可順利辦妥。然而原告主張被告干
      擾承貸銀行進入系爭房屋辦理貸款審核關於標的物之相關
      現況，以致承貸銀行未能鑑價，致使原告未能履約；被告
      否認之，稱原告能順利獲得銀行核貸，被告即能順利取得
      買賣價金，豈有阻止原告取得貸款之理。
    在遠東國際商業銀行任職之證人甲○○，稱「原告有請我
      幫他辦理貸款，貸款需要鑑價而且需要拍攝實景，但我們
      一直沒有辦法進入，照片一直沒有沒有補，所以案件最後
      撤回」、「處理本案的時間我已經忘記，流程大約要一個
      月時間，當時氣候如何我也忘記了。（卷p-72背面）」，
      足見確實有因為未能及時了解屋況而影響貸款程序之進行
      ；但本件買賣契約簽約時雙方已經就交屋情形另為協議，
      簽約時言明貸款核撥時辦理交屋，交屋日定於95年03月15
      日（買賣契約之約定），而雙方同意交屋後原告願將房屋
      無償借給被告使用一年（協議書被證一，卷p-37），而交
      付尾款之時間仍為95年03月15日。後來雙方於95年07月17
      日再次協議（協議書被證二，卷p-38），基本上內容大致
      不變，僅延展交付款項之時間為95年11月30日，並就雙方
      進一步履約之方式加以約定，甚至約定買方變更登記名義
      人時之處理方式，該部分時間又有將近四個多月，原告辦
      理貸款及補足自備款不足款，當有相當之可能；至期限將
      至，95年11月14日雙方再度簽定增訂補充條款（被證三，
      卷p-39），再次延展交付款項之時間為95年12月15日，而
      被告也再度同意買方變更登記名義人（依95年07月17協議
      書，卷p-38，如有變更登記名義人應於95年10月10日前；
      但95年11月14日補充條款被告仍同意買方變更登記名義人
      ），雖證人甲○○證稱有影響貸款程序之情事，但被告已
      經給予原告九個月的時間，在最後一個月的協議中（補充
      條款被證三，卷p-39），原告所要求之重心為延展尾款交
      付期限及登記名義人變更，而非爭執於屋況無法查核，足
      以顯示是原告未能掌控貸款辦理之相關事務，而非被告干
      擾貸款，原告此部分之主張，自無可採。
  (6)故原告主張系爭房屋於接近約定交屋日之際，有該屋之屋況
    與被告於簽約之初所保證之房屋品質，明顯不同而具有瑕疵
    之情形發生在先，而其後又有被告經原告通知補正瑕疵而被
    告仍置之不理之情形發生在後；又因干擾貸款程序以致承貸
    銀行未能鑑價，致使原告未能履約；原告依據民法第264 條
    同時履行抗辯權拒絕給付買賣價金等，亦無可採。
    而原告仍未依兩造最後之之協議於95年12月15日前付清尾款
    ，被告因而於95年12月19日以台北莒光郵局存證信函第1812
    號通知原告履約（被證四），原告仍置之不理，被告乃於同
    年12月25日再以台北莒光郵局存證信函第1828號解除兩造間
    之不動產買賣契約（被證五），並主張依約沒收原告前所付
    之買賣價金，應有理由。
  (7)至於違約金部份，占總價百分之十，並未過高，而且被告有
    給予原告為期將近九個月的時間，並就自備款部份給予減縮
    （原為1040萬元，僅收取520萬元），並多次給予買方登記
    名義人變更之機會，違約金之多寡自應斟酌雙方交易時間長
    短，本院認為原告主張違約金過高，應無可信。
四、承上說明，原告之訴（及其假執行之聲請）均無理由，應予
    駁回。兩造其餘主張及攻擊防禦方法，與本件爭點無直接關
    係，不另一一審酌，就此敘明。
五、訴訟費用之分擔，依民事訴訟法第78條。
中　　華　　民　　國　　96　　年　　7 　　月　　27　　日
                  民事第五庭    法　官　陳心弘
以上正本係照原本作成
如對本判決上訴，須於判決送達後20日內向本院提出上訴狀
中　　華　　民　　國　　96　　年　　7 　　月　　27　　日
                    　　　　　　書記官　許博為
